臺灣臺南地方法院民事判決
109年度再易字第14號
再審原告    楊水福
訴訟代理人  蘇淑珍律師
            謝菖澤律師
再審被告    謝國隆
            楊昭明
            楊壽全
            楊春菊
            楊春吉

            楊景祥

            楊來發
            楊水泉
上列當事人間請求分割共有物事件，再審原告對本院108年度再
易字第21號再審判決、106年度簡上字第294號第二審判決提起再
審之訴，本院判決如下：
    主      文
再審之訴駁回。
再審訴訟費用由再審原告負擔。
    事實及理由
一、按再審之訴顯無再審理由者，得不經言詞辯論，以判決駁回
    之，民事訴訟法第502條第2項定有明文。而再審之訴顯無再
    審理由，係指依再審原告所主張之再審理由，不經調查即可
    認定，在法律上顯無理由而不能獲得勝訴之判決者而言。次
    按適用法規顯有錯誤者，得以再審之訴對於確定終局判決聲
    明不服，民事訴訟法第496條第1項第1款定有明文。所謂適
    用法規顯有錯誤者，係指確定裁判所適用之法規，顯然不合
    於法律規定，或與司法院現尚有效大法官會議解釋顯然違反
    ，或消極的不適用法規，顯然影響裁判者而言，不包含漏未
    斟酌證據、理由不備、理由矛盾、取捨證據及認定事實錯誤
    之情形在內(最高法院108年度台聲字第1309號裁定意旨參照
    )。
二、本件再審意旨略以：
  ㈠鈞院108年度再易字第21號確定判決（下稱原再審判決）駁回
    再審聲請之理由，以坐落臺南市○○區○○○段000地號土地（下
    稱系爭土地）非無建築法、建築技術規則之適用，故再審原
    告主張系爭土地並無適用建築法及建築技術規則為無理由，
    固非無見。然依臺南市政府工務局108年12月26日函覆可知
    ，系爭土地係屬實施區域計劃地區非都市土地，編定為一般
    農業區農牧用地，適用非都市土地使用分區管制規則；又參
    建築法第3條「適用地區如左：一、實施都市計晝地區。二
    、實施區域計畫地區。三、經內政部指定地區。前項地區外
    供公眾使用及公有建築物，本法亦適用之。第1項第2款之適
    用範圍、申請建築之審查許可、施工管理及使用管理等事項
    之辦法，由中央主管建築機關定之。」可知實施區域計畫地
    區之適用範圍、申請建築之審查許可、施工管理及使用管理
    等事項之辦法，由中央主管建築機關定之，而此辦法即係「
    實施區域計劃地區建築管理辦法」，依該辦法第2條規定「
    本辦法之適用地區，係指區域計畫範圍內已依區域計畫法第
    15條第1項劃定使用分區並編定各種使用地之地區。」系爭
    土地為區域計畫內已編定為一般農業區農牧用地，則原再審
    判決及鈞院106年度簡上字第294號確定判決（下稱原確定判
    決）仍以系爭土地適用建築法及建築技術規則為判決依據，
    均有民事訴訟法第496條第1項第1款適用法規顯有錯誤之再
    審事由。
　㈡再者，系爭土地屬農業發展條例所稱之耕地，依農業發展條
    例第3條第11項「耕地：指依區域計畫法劃定為特定農業區
    、一般農業區、山坡地保育區及森林區之農牧用地。」本件
    系爭土地乃實施區域計畫地區非都市土地編定為一般農業區
    之農牧用地，已如前述，自屬農業發展條例所稱之耕地而受
    該條例、施行細則及要點之規範，所以系爭土地之分割應符
    合農業發展條例第16條本文規定，且不具該條但書：「每宗
    耕地分割後每人所有面積未達0.25公頃者，不得分割」之例
    外情形，始可為之。又依內政部103年2月27日台內地字第10
    30087119號函要旨：「繼承人之一於農業發展條例修正後繼
    承耕地，嗣後將其持分移轉予他繼承人，雙方所成立之共有
    關係非為源自於繼承所產生，不適用農業發展條例第16條第
    1項第3款規定，而不得將耕地分割為單獨所有。」、再依內
    政部101年2月9日台內地字第1010092343號函「耕地於繼承
    後再有其他因非繼承行為（如贈與、買賣等）介入所成立之
    共有關係，由於該共有關係已非因繼承而形成，當無但書4
    款規定之適用。」可知本件系爭土地於分割繼承後另由再審
    被告壬○○於103年以拍賣為原因加入共有關係，自無農業發
    展條例第16條之但書之例外適用。且縱認得依農業發展條例
    第16條第1項3、4款得例外小於0.25公頃為分割，然依耕地
    分割執行要點第9點之規定：「本條例第16條第1 項第3 款
    及第4 款規定辦理耕地分割，應分割為單獨所有。但有下列
    情形之一者，不在此限：⒈耕地之部分共有人協議就其應有
    部分維持共有。⒉依法院確定判決或和解筆錄就共有物之一
    部分由全體繼承人或全體共有人維持共有。」亦即除非有協
    議存在或法院確定判決使全體共有人維持共有，否則分割結
    果應終結共有關係，本件原確定判決之分割方案，於部分共
    有人未有協議之情況下，使部分共有人楊明達、乙○○、甲○○
    等三人繼續保持共有編號E部分土地，顯已違背農業發展條
    例及耕地分割執行要點之規定，而判決違背法令。
　㈢綜上所述，原確定判決及原再審判決，均有民事訴訟法第496
    條第1項第1款適用法規顯有錯誤之再審事由，且該適用錯誤
    之結果嚴重影響判決結果，爰依民事訴訟法第496條第1項第
    1款之規定，提起本件再審之訴，且求為判命：⒈原確定判決
    、原再審判決均廢棄。⒉兩造共有系爭土地，應另為適法之
    分割等語。
三、經查：
  ㈠按再審之訴，應於30日之不變期間內提起，民事訴訟法第500
    條第1項定有明文。查本院前於109年2月21日以108年度再易
    字第21號判決（即原再審判決）駁回再審原告就本院106年
    度簡上字第294號民事確定判決（即原確定判決）之再審聲
    請，前揭判決已於109年2月26日送達再審原告，有本院送達
    證書在卷可稽，再審原告於同年3月23日對原再審判決提起
    本件再審，有民事再審起訴狀上本院收狀章可參，經核尚未
    逾判決確定30日內提起再審聲請之法定不變期間，其提起本
    件再審之訴應屬合法，合先敘明。
  ㈡再審原告雖主張原再審判決及原確定判決均以系爭土地適用
    建築法及建築技術規則為判決依據，顯有適用法規錯誤之再
    審事由云云。惟查：
　⒈本件經原再審法院就系爭土地適用土地建築法令問題詢問臺
    南市政府工務局之結果，該局108年12月26日南市工管一字
    第1081448179號函所函覆內容：「二、經本局108年12月12
    日會簽地政局查詢結果，本案係屬實施區域計畫地區非都市
    土地，編定為一般農業區農牧用地（附件一），適用非都市
    土地使用分區管制規則，得依非都市土地使用分區管制規則
    第6條之1、附表一各種使用地容許使用項目及許可使用細目
    表（附件二）使用，進行相關建築管理，不適用實施都市計
    畫以外地區建築管理辦法；另依建築法第3條（略以）：『本
    法適用地區如左：一、實施都市計畫地區。二、實施區域計
    畫地區。三、經內政部指定地區。』三、綜上，本案適用建
    築法；至是否適用建築技術規則，依該法總則篇第2條規定
    另視之。」等語（見上開卷第159頁至第172頁），已載明系
    爭土地之使用，確有適用建築法相關規定之理由。
　⒉而建築法第3條第3項雖規定：「第一項第2款之適用範圍、申
    請建築之審查許可、施工管理及使用管理等事項之辦法，由
    中央主管建築機關定之。」，然觀諸其該條項於65年1月8日
    修法時之立法理由：「區域計畫範圍如全部納入建築管理，
    地方主管建築機關現有之人員編制，必將難以應付，故宜分
    別輕重緩急，再就區域計畫範圍內，劃定必要管理之地區，
    予以建築管理。又因此等地區之建築與都市計畫範圍內之建
    築情況有所不同。故增列第三項，明定其管理辦法應予另定
    。」，及92年6月5日修法時之立法理由：「為配合行政程式
    （序）法規定，爰修正第三項明確授權訂定實施區域計畫地
    區建築管理辦法之內容，使其目的、內容及範圍具體明確；
    並將『內政部』修正為『中央主管建築機關』，以符體例。」，
    可知該條項之規定，僅係授權中央主管建築機關就實施區域
    計畫地區之適用範圍、申請建築之審查許可、施工管理及使
    用管理等事項訂定子法，以利施行，非該子法即可凌駕母法
    之規定為之。是再審原告主張系爭土地係適用子法即「實施
    區域計畫地區建築管理辦法」之規定，而不得適用其母法即
    建築法，是原確定判決及原再審判決適用法規均有錯誤，自
    屬無據。
　⒊另關於實施區域計畫地區之建築管理，雖經主管機關依據建
    築法第3條第3項之規定，另訂立「實施區域計畫地區建築管
    理辦法」（下稱系爭辦法）以供適用，而依建築技術規則總
    則編第2條但書「但未實施都市計畫地區之供公眾使用與公
    有建築物，實施區域計畫地區及本法第一百條規定之建築物
    ，中央主管建築機關令有規定者，從其規定。」，應優先適
    用上開辦法之規定。但依系爭辦法第11條第2項「建築基地
    以私設通路連接道路者，其通路寬度不得小於左列標準：一
    、長度未滿10公尺者為2公尺。二、長度在10公尺以上未滿2
    0公尺者為3公尺。三、長度大於20公尺者為5公尺。四、基
    地內以私設通路為進出道路之建築物總樓地板面積合計在1,
    000平方公尺以上者，通路寬度為6公尺。」之規定，可知在
    兩造於原確定判決中所主張分割方案所留道路長度已大於20
    公尺之情形下，縱依系爭辦法之規定，亦應留設5公尺而非
    僅3公尺寬之道路，始屬合理。是原確定判決及原再審判決
    雖有誤用建築技術規則建築設計施工編第2條第1項第3款規
    定之情形，但其誤用並無顯然影響判決結果，自與適用法規
    顯有錯誤之再審要件不符。再審原告據此主張廢棄原再審判
    決及原確定判決，即屬無據。
　㈢另再審原告主張原再審判決及原確定判決之分割方案均有違
    背農業發展條例第16條但書及耕地分割執行要點第9條之規
    定，顯有適用法規錯誤之再審事由云云。然查：
　⒈再審原告前揭所述，核屬其於提起本件再審之訴時所提出之
    新攻擊防禦方法，本非原確定判決及原再審判決所得審究，
    原確定判決及原再審判決亦未涉及此部分之法律上判斷，再
    審原告執以主張原確定判決及原再審判決就此部分有適用法
    規顯有錯誤之情形云云，自非可取。
　⒉且按每宗耕地分割後每人所有面積未達0.25公頃者，不得分
    割。但本條例89年1月4日修正施行前之共有耕地，得分割為
    單獨所有；前項第3款及第4款所定共有耕地，辦理分割為單
    獨所有者，應先取得共有人之協議或法院確定判決，其分割
    後之宗數，不得超過共有人人數，農業發展條例第16條第1
    項第4款、第2項業已分別明訂。關於農業發展條例修正前已
    共有之耕地，於該條例修正後，共有人分別移轉其持分土地
    於新共有人，並經多次移轉，其共有人數仍維持該條例修正
    前人數，雖其共有人間持分已有變動，惟基於產權單純化及
    本案土地原屬農業發展條例修正施行前之共有耕地，得依前
    開規定辦理分割，有內政部（89）台內地字第8913740號函
    在卷可參。
　⒊再審原告雖陳稱：依內政部103年2月27日台內地字第1030087
    119號函要旨「繼承人之一於農業發展條例修正後繼承耕地
    ，嗣後將其持分移轉予他繼承人，雙方所成立之共有關係非
    為源自於繼承所產生，不適用農業發展條例第16條第1項第3
    款規定，而不得將耕地分割為單獨所有。」，及內政部101
    年2月9日台內地字第1010092343號函「耕地於繼承後再有其
    他因非繼承行為（如贈與、買賣等）介入所成立之共有關係
    ，由於該共有關係已非因繼承而形成，當無但書4款規定之
    適用。」等語，可知系爭土地於分割繼承後另由再審被告壬○○於103年以拍賣為原因加入共有關係，並無農業發展條例
    第16條第1項但書之適用云云。但查：
　①內政部103年2月27日台內地字第1030087119號之函示內容，
    業經該部於105年5月6日以台內地字第10513034493號函令停
    止適用一節，業經本院查證無訛，再審原告持已廢止之函文
    內容為本件之適用，於法自屬無據，而無足採。
　②另觀諸再審原告所提出內政部101年2月9日台內地字第101009
    2343號函之全文內容，可知該函係就第三人於89年1月4日農
    業發展條例修正施行後自部分繼承人手中取得土地應有部分
    時，而成立共有關係時，可否在宗數不變之情形下，單獨分
    割土地之問題，與本件再審被告壬○○係自於89年1月4日農業
    發展條例修正施行前即取得土地應有部分之共有人手中拍賣
    購得系爭土地之情形不同，自無法比附援引，是再審原告據
    此主張再審被告壬○○不得分割取得系爭土地，亦屬無據。
　⒋又本件依據再審原告所提出系爭土地於105年12月14日之土地
    登記第一類謄本、再審原告於本院106年度南簡字第130號請
    求分割共有物事件中所提出共有土地分割同意書、分割圖，
    及其於該事件之民事起訴狀所述：「本件兩造分別共有座落
    臺南市○○區○○○段000地號，面積9,423平方公尺之土地（以
    下簡稱系爭土地），各共有人持有應有部分比例如附表所示
    ，屬89年1月4日農業發展條例第16條第4款修正施行前即共
    有之耕地，自不受農業發展條例第16條第一項分割後每人所
    有面積未達0.25公頃之限制，且原告（即再審原告）亦與被
    告楊金智、丙○○、甲○○、楊明達、庚○○已達成協議，六人均
    同意一部分土地仍維持共有規劃道路以對外聯絡，亦無袋地
    不變通行之疑慮」等語，於106年6月19日民事準備書狀所載
    ：「被告壬○○於拍定其土地，應自行查驗其被拍賣人楊宗顯
    之土地，顯然被告壬○○並未查驗其相關資料，提出之方案損
    害大部分之共有人之意願」等語（見本院卷第21頁至第22頁
    、見本院105年度南司簡調字第1356號卷第4頁、第7至第11
    頁、本院106年度南簡字第130號卷第72頁），與庚○○、楊明
    達、丙○○、楊金智、甲○○所提出之民事陳報狀（見本院106
    年度南簡字第130號卷第75頁至第79頁）。可知系爭土地於
    農業發展條例在89年1月4日修正施行前，即為再審原告與再
    審被告庚○○、丙○○、甲○○、丁○○之被繼承人楊明達、己○○、
    辛○○、戊○○之被繼承人楊金智，及再審被告壬○○之前手楊宗
    顯等7人所共有，屬農業發展條例第16條第4款所規定於該條
    例在89年1月4日修正施行前之共有耕地，得分割為單獨所有
    ，不受該條第1項本文所規定每宗耕地分割後每人所有面積
    未達0.25公頃即不得分割之限制。且全體共有人於分割後就
    道路部分，及再審原告與再審被告丁○○、甲○○就所分得土地
    部分，均有依應有部分比例維持共有之意願。另系爭土地經
    原確定判決分割後，其分割之宗數僅有6筆，亦未逾農業發
    展條例第16條第2項所規定其分割後之宗數不得超過共有人
    數之限制。則再審原告事後翻異前詞，改主張系爭土地係於
    分割繼承後另由再審被告壬○○於103年以拍賣為原因加入共
    有關係，自無農業發展條例第16條之但書之例外適用云云，
    並不可採。
　⒌至耕地分割執行要點第9條雖規定除耕地之部分共有人協議就
    其應有部分維持共有，或依法院確定判決或和解筆錄就共有
    物之一部分由全體繼承人或全體共有人維持共有外，依農業
    發展條例第16條第1項第3款及第4款規定辦理耕地分割，應
    分割為單獨所有。但本件再審原告就系爭土地之裁判分割，
    確已於法院審理中就其所分得之土地及道路部分，與其他共
    有人協議維持共有，已如前述，則原確定判決將再審原告與
    丁○○、甲○○所分得之土地，及全體共有人就道路部分土地均
    維持共有，自屬合法。再審原告以原確定判決分割系爭土地
    ，未將全部土地分割為單獨所有，應屬違法，亦屬無據。
四、綜上所述，再審原告主張原確定判決及原再審判決有民事訴
    訟法第496第1項第1款規定適用法規顯有錯誤之再審事由，
    為無理由。從而，再審原告據以提起本件再審之訴，爰依民
    事訴訟法第502條第2項之規定，不經言詞辯論，逕以判決駁
    回之。
五、據上論結，本件再審之訴為無理由，依民事訴訟法第502條
    第2項、第78條，判決如主文。 
中　　華　　民　　國　　110  　年　　6  　月　　10　　日
                  民事第五庭  審判長法  官　劉秀君
                                    法  官  張家瑛
                                    法  官  陳尹捷 
以上正本係照原本作成。
本判決不得上訴。 
中　　華　　民　　國　　110  　年　　6  　月　　11　　日
                                    書記官  王美韻